臺灣高等法院民事判決
109年度上易字第1451號
上  訴  人  黃信賓  
訴訟代理人  高傳盛律師
被 上訴 人  蔡陳玉蘭
            鄭識隆  
共      同
訴訟代理人  劉宏邈律師

上列當事人間請求給付報酬事件，上訴人對於中華民國109年10
月23日臺灣桃園地方法院108年度訴字第2624號第一審判決提起
一部上訴，本院於110年11月30日言詞辯論終結，判決如下：
    主      文
一、原判決關於駁回上訴人後開第二、三項之訴部分，及該部分
    訴訟費用之裁判，均廢棄。
二、被上訴人蔡陳玉蘭應給付上訴人新臺幣參拾萬元，及自民國
    一０九年二月二日起至清償日止，按週年利率百分之五計算
    之利息。
三、被上訴人鄭識隆應給付上訴人新臺幣壹拾伍萬元，及自民國
    一０九年一月二十一日起至清償日止，按週年利率百分之五
    計算之利息。
四、其餘上訴駁回。
五、廢棄部分之第一審訴訟費用由被上訴人蔡陳玉蘭負擔百分之
    六十七、被上訴人鄭識隆負擔百分之三十三；第二審訴訟費
    用由被上訴人蔡陳玉蘭負擔百分之四十三、被上訴人鄭識隆
    負擔百分之二十一，餘由上訴人負擔。
    事實及理由
一、上訴人主張：被上訴人蔡陳玉蘭、鄭識隆（下分稱姓名，合
    稱被上訴人）分別於民國107年8月21日、同年月22日與伊簽
    立委任契約書（下稱系爭契約），委託伊辦理繼承訴外人陳
    守英相關事宜，以申領桃園縣政府（已改制為桃園市政府）
    依地籍清理條例（下稱地清條例）代為標售陳守英土地後所
    保管之價金新臺幣（下同）2353萬5793元，約定伊可按被上
    訴人應繼分比例1/5、1/10各取得價金之30％，即各141萬214
    8元、70萬6074元作為委任報酬。依系爭契約第8條約定被上
    訴人不得任意終止契約，否則視為伊已完成委任事務，被上
    訴人仍應給付報酬（下稱系爭約款）。伊受任後已向桃園市
    政府申辦地籍清理價金（下稱系爭申請案），雖經桃園市政
    府以未補正為由駁回，伊已代為提起訴願。詎被上訴人竟於
    108年9月18日通知伊終止系爭契約，並自行撤回訴願，就伊
    已處理事務部分，被上訴人仍應給付報酬等情。爰依系爭約
    款、民法第548條第2項之規定，擇一求為命蔡陳玉蘭給付47
    萬716元、鄭識隆給付23萬5358元，及均加付自起訴狀繕本
    送達翌日起算法定遲延利息之判決（上訴人逾此範圍之請求
    ，未據其聲明不服，非本院審理範圍）。
二、被上訴人則以：系爭契約約定上訴人需完成使伊取得政府代
    為保管標售陳守英名下土地之價金，伊始負有給付報酬之義
    務，應屬承攬契約，桃園市政府駁回系爭申請案後，上訴人
    已確定無法完成工作，自不得請求承攬報酬。縱認系爭契約
    為委任契約，系爭約款藉以令伊預先拋棄終止權，與民法第
    549條第1項規定相悖，應屬無效，伊終止系爭契約後，上訴
    人代第三人江陳不就系爭申請案提起訴願，亦遭內政部駁回
    ，上訴人未完成系爭契約第1條第5至8款之工作，依系爭契
    約第3條、第7條約定不得請求報酬，亦不得請求支出之費用
    。又上訴人未完成工作如仍應依系爭約款如數給付全額報酬
    ，具有違約金性質，倘認上訴人得為請求，請准依民法第22
    7條之2或第252條規定，免除伊給付報酬之義務或酌減其金
    額等語，資為抗辯。
三、原審為上訴人全部敗訴之判決，上訴人不服，提起一部上訴
　　，其聲明：㈠原判決關於駁回上訴人後開㈡、㈢項部分均廢棄
    。㈡蔡陳玉蘭應給付上訴人47萬716元，及自起訴狀繕本送達
    翌日起至清償日止，按週年利率5％計算之利息。㈢鄭識隆應
    給付上訴人23萬5358元，及自起訴狀繕本送達翌日起至清償
    日止，按週年利率5％計算之利息。被上訴人均答辯聲明：上
    訴駁回。
四、下列事項為兩造所不爭執，應可信為真實（見本院卷第77至
    78頁）：
  ㈠蔡陳玉蘭、鄭識隆分別於107年8月21日、同年月22日與上訴 
    人簽立系爭契約，委由上訴人辦理被繼承人陳守英不動產繼
     承登記、申請價金等事宜。桃園市政府依地清條例代為標
    售陳守英保管之價金為2353萬5793元，蔡陳玉蘭、鄭識隆之
    應繼分比例依序為1/5、1/10，原依系爭契約約定，應給付
    上訴人之報酬各為141萬2148元、70萬6074元。
  ㈡上訴人已依地籍清理條例向桃園市政府申請地籍清理之價金 
    ，經桃園市政府駁回申請，上訴人以被上訴人及江陳不名義
     ，提起訴願。嗣被上訴人於訴願期間撤回訴願，江陳不之
    訴願，則經內政部駁回。
  ㈢被上訴人於108年9月18日委任律師發函通知上訴人終止系爭
    契約。
五、兩造之爭點如下：
　㈠系爭約款效力為何？
　㈡上訴人得否以系爭約款或民法第548條第2項規定請求被上訴
    人給付報酬？若為肯定，其金額若干？
六、茲就本件爭點，說明本院判斷如下：
　㈠兩造間雖有系爭約款約定，被上訴人依民法第549條第1項規
    定終止委任契約，仍屬合法：
　⒈按稱委任者，謂當事人約定，一方委託他方處理事務，他方
    允為處理之契約，民法第528條定有明文。又終止契約不失
    為當事人之權利，雖非不得由當事人就終止權之行使另行特
    約，然委任契約，係以當事人之信賴關係為基礎所成立之契
    約，如其信賴關係已動搖，而使委任人仍受限於特約，無異
    違背委任契約成立之基本宗旨。因此委任契約縱有不得終止
    之特約，亦不排除民法第549條第1項規定之適用（最高法院
    95年度台上字第1175號判決參照），當事人之任何一方得隨
    時終止契約。
　⒉查系爭契約開宗明義約定名為委任契約，其第1條約定上訴人
    應辦理之事項為：「⑴代理查尋被繼承人之財產資料、⑵整合
    全體繼承人會同辦理繼承登記、⑶代理申報被繼承人之遺產
    稅、⑷查詢繼承土地所有之欠稅、⑸代理申辦所有不動產之繼
    承登記等相關事宜、⑹繼承登記完竣後，土地鑑界及出售該
    不動產標示、⑺申請發給公權力執行並提存或保管之價金、⑻
    向法院申請判決共有物分割、拆屋還地、不當得利、變價拍
    賣等手續」等內容，著重在提供勞務而為事務之處理，而非
    一定工作之完成，是兩造間所簽立系爭契約為委任契約無訛
    。至系爭契約第3條約定：「甲方（即被上訴人）同意乙方
    （即上訴人）完成第1條第5款、第6款、第7款及第8款之委
    任事項後，同意依下列方式給付乙方報酬」、及第7條約定
    ：「未完成委任內容前，乙方不得以任何藉口向甲方收取任
    何規費或請求給付酬勞」，僅以契約另行約定特定事務報酬
    給付之時期，及以處理委任事務完畢為得請求委任報酬之期
    限，初與民法第548條第1項規定並無扞挌之處，不影響委任
    契約之本質，被上訴人抗辯系爭契約為承攬性質，應以一定
    工作之完成始得請求報酬云云，即無可採。準此，系爭約款
    約定被上訴人於委任期間不得任意終止契約，依前揭說明，
    縱有此特約存在，仍無礙於被上訴人依民法第549條第1項規
    定為契約之終止。被上訴人於108年9月18日以律師函終止委
    任契約，有該律師函可按（見原審卷第25至31頁），兩造間
    系爭委任契約即告終止。
　㈡上訴人得依民法第548條第2項規定請求被上訴人給付相當報
    酬：
  ⒈按民法第548條第2項規定，受任人得就已處理之部分，請求
    報酬，其數額應按已處理事務之難易或所占比例，依契約本
    旨及誠信原則酌定之（最高法院95年度台上字第2120號判決
    意旨參照）。又委任既重在提供勞務而為事務之處理，至於
    有無完成一定之工作，則非所問。因此，於約定有報酬之情
    形，苟受任人已為事務之處理，並於委任關係終止及為明確
    報告顛末後，不問事務是否已發生預期效果或成功，原則上
    即得請求報酬（最高法院103年度台上字第2189號判決意旨
    參照）。
　⒉上訴人主張其受委任後，自107年8月22日至108年9月18日止
    ，先後向戶政機關申請被繼承人陳守英戶籍謄本、及向地政
    機關申請日據時期地籍謄本、查核陳守英台灣總督台帳資料
    ，辦理陳黃樣相續陳守英事宜、查詢法院關於陳守英死亡宣
    告事件公告、填載李鄭密養父母情事、申請陳守英死亡登記
    、補蓋印鑑章、補正理由書、委託律師撰寫訴願書、諮詢專
    業意見等情，業據其提出申請書、送件備查聯、收據、付款
    證明書為憑（見原審卷第129至133頁、第141至145頁），並
    經證人即從事土地開發而曾收受上訴人諮詢費用之唐瓔珮證
    述該委託案之繁瑣情節在卷（見本院卷第129至134頁），被
    上訴人亦不爭執上訴人有代辦向桃園市政府申領地籍清理價
    金、提起訴願等情（見原審卷第97頁），且有桃園市政府地
    政局函覆108年、109年間由唐德軒（唐瓔珮之子）、黃信賓
    為代理人申領土地地籍清理土地價金之委託書、申請書、補
    正書及駁回函稿可按（見本院卷第349至385頁）。再者，桃
    園市政府於108年2月27日審查結果以：「…旨揭土地日據時
    期土地臺帳未記載陳黃氏樣相續陳守英所有權，尚難依臺端
    理由書陳述有關坪頂山尾段山尾小段88、89、97、128、129
    、169、170、171、172、173、174、175地號日據時期土地
    臺帳記載有陳黃氏樣相續陳守英所有權一事證明陳黃氏樣就
    旨揭土地（同段87、87之1、87之2地號土地，即經代標售之
    土地）有繼承權」等詞（見本院卷第369頁），足見上訴人
    代辦系爭申請案時，除檢附上開資料外，亦撰寫相關內容之
    理由書。核其內容均與以陳守英繼承人向桃園市政府申領地
    籍清理價金事宜相關，可知上訴人已依委任意旨循序處理系
    爭契約第1條約定之委任事務，並花費必要之勞力、時間及
    費用至明。至於該等資料是否已經政府機關公開、取得費用
    高低、或為被上訴人所知悉，均無礙於上訴人處理上開委任
    事務支出勞費之事實。　
　⒊又證人即與被上訴人同為繼承人陳清桂之子陳志明證述：伊
    為長孫，陳清桂生前與其他繼承人約定陳守英之遺產由伊單
    獨繼承，委託吳建河辦理其他繼承人拋棄繼承，後來沒有完
    成公證，陳清桂往生後，該案件由伊另行委託高成福辦理，
    後來被上訴人另行委託上訴人辦理，伊認為就是沒有要讓伊
    單獨繼承的意思，上訴人有來找伊說服伊另與上訴人簽約，
    伊沒有同意等語（見本院卷第321至323頁），證人高成福亦
    證述：伊係承接吳建河辦理之案件，上訴人與陳志明商談時
    ，伊有在場，當時上訴人有告訴伊這個案件最困難的就是被
    上訴人所繼承陳黃樣之被繼承人與代為標售土地謄本上之陳
    守英是否為同一人，嗣因伊有評估過可以完成，需要先幫被
    上訴人解決與上訴人間之契約，就預付蔡陳玉蘭、鄭識隆各
    40萬元、20萬元，幫他們與上訴人解除契約等語（見本院卷
    第328至331頁），且有高成福寫給蔡陳玉蘭之信件及被上訴
    人另案以江陳不為被告所提起確認繼承權存在事件起訴狀在
    卷可佐（見本院卷第239、241、109頁），足見本件被上訴
    人係將上開事務另行委託高成福辦理，高成福並給付被上訴
    人各40萬元、20萬元預為解約所生之費用，被上訴人始為終
    止契約，非上訴人就系爭契約委任事務已確定無法完成，亦
    難謂有何可歸責於上訴人之事由。則上訴人於被上訴人終止
    後，依民法第548條第2項規定，請求其已處理部分之報酬，
    自屬有據。
　⒋依前所述，高成福預付蔡陳玉蘭、鄭識隆各40萬元、20萬元
    作為被上訴人與上訴人終止之代價，衡情應認此係高成福中
    途與被上訴人訂約，因上訴人已處理相同之事務，而可減免
    之成本、及需支出與上訴人終止契約之費用（包含本件委任
    律師費用）相當，依前揭說明，本院斟酌系爭契約本旨及誠
    信原則，並按上訴人處理事務之難易及所占比例，認上訴人
    得請求被上訴人給付之報酬，應各以30萬元、15萬元為適當
    ，上訴人逾此範圍之請求，即無可採。又上訴人並非依系爭
    契約第3條約定請求被上訴人給付報酬，且其請求報酬不以
    完成一定之工作，或事務發生預期效果或成功為必要；系爭
    契約第7條約定應排除被上訴人依民法第549條第1項規定片
    面終止契約之情形，否則無異上訴人未完成事務處理前，被
    上訴人既得片面提前終止契約，享有上訴人已處理事務之利
    益，又可拒絕給付上訴人就已處理事務部分之報酬，殊非事
    理之平。至證人高成福證述：如果未辦理成功，依同業慣例
    是不會跟當事人收取報酬云云，並提出陳志明與吳建河簽立
    之契約書為憑（見本院卷第333、337頁），然該契約書乃陳
    志明個案之委託內容，與兩造之約定無涉，高成福所稱未完
    成前不得收取報酬之同業慣例亦與上開法律規定未合，被上
    訴人復未舉證上訴人係反覆實施代辦繼承登記並依地清條例
    領取提存金業務之人，上訴人自不受該同業慣例之拘束，是
    高成福此部分證述及呈證，尚不足以作為有利於被上訴人認
    定之依憑。被上訴人抗辯：上訴人尚未完成特定委任事務，
    且委任事務已確定無法完成，依系爭契約第3條及第7條約定
    ，上訴人無報酬請求權云云，自無足取。
　⒌又本院既認被上訴人得不受系爭約款之拘束，另依民法第549
    條第1項規定為契約之終止；倘認被上訴人終止契約後，仍
    應依系爭約款視為已完成委任事務而應給付全部之報酬，無
    疑變相限制被上訴人之任意終止權，自不得認屬於保留終止
    權代價或條件之約定。佐以上訴人已處理委任事務之部分，
    依其比例及誠信原則，所各得請求之金額以30萬元、15萬元
    為適當，業如前述，亦不得以被上訴人依民法第549條第1項
    規定終止系爭契約，即令其依系爭約款給付全部之報酬，而
    與其重在信賴關係為基礎，被上訴人得隨時終止契約之委任
    本旨有違。是上訴人主張依系爭約款得請求被上訴人為全部
    報酬之給付，並為一部請求，亦無理由。上訴人主張依系爭
    約款、民法第548條第2項規定，以單一聲明，請求法院擇一
    為勝訴之判決，為選擇訴之合併，上訴人依民法第548條第1
    項規定就超過30萬元、15萬元敗訴部分，依系爭約款為請求
    亦為無據，自應認上訴人逾前開範圍之請求，為無理由。
七、又給付無確定期限者，債務人於債權人得請求給付時，經其
    催告而未為給付，自受催告時起，負遲延責任。其經債權人
    起訴而送達訴狀，與催告有同一之效力；遲延之債務，以支
    付金錢為標的者，債權人得請求依法定利率計算之遲延利息
    ；應付利息之債務，其利率未經約定，亦無法律可據者，週
    年利率為5％，民法第229條第2項、第233條第1項前段、第20
    3條分別定有明文。被上訴人於上訴人完成委任事務前即終
    止契約，上訴人請求報酬之期限，自不受系爭契約第7條約
    定之限制。是上訴人請求被上訴人給付前揭報酬有理由部分
    ，係屬不確定期限之債權，且以支付金錢為標的，則上訴人
    請求自起訴狀繕本送達翌日即蔡陳玉蘭109年2月2日（見原
    審卷第55頁，送達日期年份108年應係誤載）、鄭識隆109年
    1月21日（見原審卷第53頁）起算法定遲延利息，亦屬有理
    。　　
八、綜上所述，上訴人依民法第548條第2項之規定，請求蔡陳玉
    蘭給付30萬元，及自109年2月2日起；鄭識隆給付15萬元，
    及自109年1月21日起，均至清償日止按週年利率5％計算之利
    息，為有理由，應予准許，逾此範圍之請求，則為無理由，
    應予駁回。原審就上開應准許部分，為上訴人敗訴之判決，
    尚有未洽，上訴論旨指摘原判決此部分不當，求予廢棄改判
    ，為有理由，爰由本院廢棄改判如主文第2、3項所示。至於
    上訴人之請求不應准許部分，原審為上訴人敗訴之判決，經
    核並無不合，上訴意旨指摘原判決此部分不當，求予廢棄改
    判，為無理由，應駁回此部分之上訴。並依民事訴訟法第79
    條、第85條第1項但書，為訴訟費用負擔之判決。
九、本件事證已臻明確，兩造其餘之攻擊或防禦方法及所用之證
    據，經本院斟酌後，認為均不足以影響本判決之結果，爰不
    逐一論列，附此敘明。
十、據上論結，本件上訴為一部有理由、一部無理由，爰判決如
    主文。
中　　華　　民　　國　　110 　年　　12　　月　　21　　日
                 民事第二十四庭
                       審判長法  官  胡宏文
                             法  官  陳心婷
                             法  官  陳筱蓉
正本係照原本作成。
不得上訴。
中　　華　　民　　國　　110 　年　　12　　月　　22　　日
　　　　　　   　　　　　　　書記官  陳珮茹